【裁判字號】    89,易,1058
【裁判日期】    890726
【裁判案由】    偽造文書
【裁判全文】
臺灣臺南地方法院刑事判決                        八十九年度易字第一五八號
    公  訴  人  臺灣台南地方法院檢察署檢察官
    被      告  乙○○○
    選任辯護人  郁旭華
                王燕玲
    被      告  甲○○
右列被告因偽造文書案件，經檢察官提起公訴（八十八年度偵字第一二一八○號），
本院判決如左：
    主      文
乙○○○、甲○○共同明知為不實之事項，而使公務員登載於職務上所掌之公文書，
足以生損害於公眾及他人，各處有期徒刑貳月，如易科罰金，以參佰元算壹日。
    事      實
一、乙○○○於民國（下同）八十七年七月間倒會後，為逃避活會會員丙○○、賴戊○○、丁○○等人之求償，明知其並未向小姑甲○○借足新台幣（下同）四百萬
    元，竟與甲○○共同謀議，由乙○○○將其所有坐落台南市○○區○○段二○一
    地號土地及其上門牌號碼為台南市○○路○段二二七巷五十八號房屋（下簡稱系
    爭房地），為甲○○虛偽設定四百萬元之一般抵押權，於八十八年四月二十九日
    向台南市安南地政事務所送件申請登記，使該地政事務所承辦公務員，於同年四
    月三十日，將上開虛偽設定抵押權之不實事項，登載於職務上所掌之公文書即土
    地及建物改良物登記簿謄本，足以生損害於地政機關對不動產登記之公信力與丙○○、賴戊○○、丁○○等活會會員之債權擔保。迨丁○○持本院八十八年度票
    字第二五一三號民事裁定及其確定證明書，向本院民事執行處聲請就系爭房地予
    以強制執行（本院八十八年度執字第一五七五四號執行事件）時，始得悉上情。
二、案經告訴人丙○○、賴戊○○、丁○○訴請台灣台南地方法院檢察署檢察官偵查
    起訴。
    理      由
一、訊據被告乙○○○、甲○○固不否認有於右揭時地就系爭房地設定四百萬元一般
    抵押權之合意，惟均矢口否認有何使地政事務所承辦公務員登載不實之犯行，並
    辯稱：渠等間四百萬元之借貸係陸續調借的，其中一百萬元是甲○○之會款，於
    早期借放予乙○○○處所；至剩餘三百萬元係嗣後為處理止會和解事宜，而再向
    被告甲○○借足，其中一百七十五萬元係甲○○以其夫蔡文章所有房地向台灣土
    地銀行設定抵押後所貸與者；另三十五萬元係渠等間私自之借貸；又九十萬元則
    係甲○○向其大娘姑黃蔡賢借得後再轉借予乙○○○者，俟乙○○○與多數會員
    達成民事調解後，雙方始行辦理抵押權登記，故伊等並無虛偽設定抵押權云云。
    經查：
    （一）被告乙○○○於八十五年五月十五日至八十七年二月二十五日間，先後召
          集五組互助會，各互助會會員數為三十一人或三十三人，由被告乙○○○
          自任會首，計有丙○○、賴戊○○、丁○○、馬郭嬌英、鄭錢貴美、陳孫
          敏治、羅蔡彩戀、黃朱霞、連鐘聲、陳炎鑫（以成瑋興業有限公司名義參
          與）、黃鍚金、邱清炎、黃蔡賢、郭秀敏、歐謝麗月、連鐘泰、連美秀、
          王秀珠、謝李英華、郭明足、黃陳惠珠、許陳瑞月、曾小英、林郭菊子、
          謝鄭安心、本件被告甲○○等人分別參加前揭互助會，惟被告乙○○○於
          八十七年七月二十日突然宣佈止會。嗣告訴人丙○○、賴戊○○、丁○○
          等人多方查訪，認被告乙○○○有冒用活會會員名義予以標會之情形，遂
          於同年十一月二十六日向台灣台南地方法院檢察署對被告乙○○○提出刑
          事之詐欺告訴（八十七年度偵字第一三九一一號），待檢察官於八十八年
          六月二十九日偵結起訴前後，被告乙○○○陸續與連鐘聲等活會會員達成
          民事調解或和解（以三成或五成清償渠等會款債權），惟仍有告訴人陳阿
          菊、賴戊○○、丁○○及少數活會會員迄未與被告乙○○○達成賠償和解
          。而被告乙○○○、甲○○二人即係於檢察官對前揭刑事案件起訴前、與
          連鐘聲等會員達成民事調解之際，即八十八年四月二十九日，以雙方業已
          成立四百萬元之借貸關係，並約定利息按中央銀行核定當日放款利率計算
          ，遲延利息與違約金均以月息三分計算，而向台南市安南地政事務所申請
          就系爭房地設定一般抵押權，並經該地政事務所承辦公務員於同年月三十
          日完成登載等事實，業據告訴人提出台灣台南地方法院檢察署檢察官八十
          七年度偵字第一三九一一號起訴書、系爭房地登記謄本、被告乙○○○提
          出之台南市安平區調解委員會調解書十五份、和解書二份等文件附於偵查
          卷可證，並經本院調取本院八十八年度訴字第八九六號刑事卷全卷、及向
          台南市安南地政事務所函調系爭房地前開抵押權登記資料核閱明確，亦有
          上開地政事務所八十九年四月十八日安南地所一字第二四六九號函及其附
          件在卷可參，則此等事實自堪予認定。
    （二）又被告二人就系爭房地所設定者係一般抵押權，而非最高限額抵押權，已
          如前述，則被告甲○○就系爭房地所取得之抵押權，應係用以擔保其特定
          之借貸債權，且該項債權須於抵押權設定之際即已存在。查：
          １、被告二人間於設定抵押權前，確有二百六十五萬元之消費借貸關係（
              含被告甲○○以其夫蔡文章所有坐落台南市安平區○○○段五三三之
              一三地號土地及其上門牌號碼為台南市○○路五五○巷一七弄五號之
              七房屋乙棟提供予台灣土地銀行設定抵押，而貸得一百七十五萬元以
              交付予被告乙○○○，以及被告甲○○向其大娘姑黃蔡賢借得九十萬
              元後，再轉借予被告乙○○○者）乙節，業據證人蔡文章、黃蔡賢、
              黃蔡賢之子黃英志於偵查時證述明確，並有土地及建物登記謄本、銀
              行存摺影本二份、會單影本乙紙、證明書等文件附於偵查卷可稽，且
              為告訴人等所不爭（見本院八十九年五月二日、六月二十七日訊問筆
              錄），則此部份事實自堪信為實在。
          ２、另其中一百萬元部分，被告二人均稱係被告甲○○於七十七年至八十
              二年間所得會款，因無需用，遂寄借予被告乙○○○，且此一事實僅
              渠等二人知悉云云，惟查，被告甲○○均有參與被告乙○○○所召集
              之互助會，其中被告乙○○○於八十五年五月十五日、八十六年九月
              二十日所召集之互助會，被告甲○○均早已得標而為死會，並對會首
              即被告乙○○○負有給付死會款之義務等情，業經本院核閱台灣台南
              地方法院檢察署八十七年度偵字第一三九一一號偵查卷附被告翁蔡梅
              貴之答辯狀乙份屬實，如被告甲○○確無需用金錢，並有餘裕將得標
              會款寄放予被告乙○○○，又何須於嗣後參與之互助會亟需標會週轉
              ，並轉變為被告乙○○○之債務人而負有給付死會款之義務？況被告
              乙○○○於檢察官偵訊之初係供稱：因伊被迫止會，會員都要求拿回
              會款，伊小姑即被告甲○○遂替伊借款四百萬元讓其清償會款，而為
              了給被告甲○○保障，才將系爭房地設定四百萬元之抵押權予被告翁
              吉治云云（見偵查卷八十八年十月十二日訊問筆錄），則依其前揭供
              述情節，該四百萬元應係為處理會員間之和解事宜而陸續借得者，並
              充作和解賠償費用，然此與被告乙○○○於本院審理時供稱：有與被
              告甲○○借足三百萬元作為與會員調解金額，至其他一百萬元係被告
              甲○○早期借貸者云云（見本院八十九年七月十二日審判筆錄），又
              顯有矛盾。則雙方是否確有此等一百萬元借貸關係，自非無疑義。是
              被告二人辯稱早有一百萬元會款借貸云云，顯與常情相悖，殊難採信
              。
          ３、至其餘三十五萬元借貸部分，被告二人則稱係被告甲○○之私房錢，
              亦借予被告乙○○○供其與會員和解之用云云，惟查，被告甲○○於
              偵查時係供稱：伊將其所有房地向台灣土地銀行貸款一百七十五萬元
              給被告乙○○○後，被告乙○○○說還要伊幫他再借款項，伊便說要
              有保障，即以其所有系爭房地設定四百萬元之二胎抵押給伊，待該二
              胎抵押權設定以後，伊才給被告乙○○○三十五萬元云云；但被告翁
              蔡梅貴則於偵查時供稱：被告甲○○係將其夫之房地向台灣土地銀行
              貸款一百七十五萬元給伊之前借給伊三十五萬元之私房錢云云（均見
              偵查卷八十八年十月十二日訊問筆錄），則被告二人就三十五萬元借
              貸之時間，即顯有差異，並難遽信。且如被告甲○○所稱係設定四百
              萬元抵押權後才借予被告乙○○○三十五萬元，則被告甲○○於設定
              抵押權之際，即未存在前開三十五萬元之借貸債權，依前開說明，此
              部分抵押權之設定自屬虛偽，況被告甲○○設若還有三十五萬元之私
              房錢可供借貸，伊又何須向台灣土地銀行貸款，乃至輾轉向黃蔡賢、
              黃英志夫婦等人要求借貸？是被告二人此部分供述亦非實在。
          ４、又辯護意旨另謂：被告乙○○○與會員達成民事和解之金額，除公訴
              人肯認之二百五十三萬元外，尚有與會員邱侯金滿十一萬元、會員阿
              足以六萬元、會員薛淑珍以二十九萬二千五百元達成和解，則被告翁
              蔡梅貴總和解金額已逾三百萬元，顯見被告甲○○於和解之際確有借
              予被告乙○○○等額之款項等語，惟查，證人即業與被告乙○○○和
              解之會員馬郭嬌英、鄭錢貴美等人則於本院八十八年度訴字第八九六
              號刑事案件審理中證稱：渠等之和解金額並非拿現金，而是被告翁蔡
              梅貴拿傢具、金飾、衣服等物大略與之折抵等語（見本院前揭刑事卷
              八十八年十一月十六日、八十九年六月二十七日訊問筆錄），顯見被
              告乙○○○尚以其他所有物品抵充和解金額，並非均以現款賠償，況
              被告二人前揭供述已互有齟齬之處，則被告乙○○○之和解金額是否
              必源自於向被告甲○○之借貸，亦誠有疑義，是以，被告乙○○○與
              會員間和解金額之多寡，尚不足以作為被告二人間確有四百萬元借貸
              之證明。
          ５、綜此，被告二人間於系爭房地設定抵押權之際，應僅有二百六十五萬
              元之借貸關係，並無抵押權設定契約書所載作為擔保之四百萬元債權
              額存在。
    （三）辯護意旨復謂：告訴人丁○○曾於八十八年間持被告乙○○○簽發之七紙
          本票（面額均為二萬元）向本院聲請本票裁定，並於取得執行名義後聲請
          本院民事執行處就被告乙○○○之系爭房地予以強制執行，且系爭房地經
          法院囑託鑑價後核定拍賣最低底價為五百零三萬元。然系爭房地已有第一
          順位抵押權人萬泰銀行之二百六十萬元債權存在，則系爭房地之殘餘價值
          僅剩二百四十萬元，尚不足以清償被告甲○○於本案無爭議之二百六十五
          萬元債權部份，是被告二人並無意甘冒偽造文書罪之風險而虛偽假造無法
          受償之債權。況被告乙○○○隨即本於誠意清償告訴人丁○○十四萬元，
          並負擔其執行費用，而無任令拍賣系爭房地以致告訴人丁○○不獲分配之
          情事，故被告二人並非為逃避債務而假造債權虛偽設定抵押權等語。惟按
          ，刑法第二百十四條之罪，以有發生損害之虞為已足，不以實際發生損害
          為必要，且債務人之財產為債權人之總擔保，因此債務人如為逃避債務，
          而與他人虛偽設定不實之抵押權，自足生損害於政府對土地登記之管理及
          債權人債權之行使（參司法院七十四年十月十八日（七四）廳刑一字第八
          九三號函示法律問題研究意見），是以，縱認系爭房地拍賣價值尚不足以
          清償被告甲○○二百六十五萬元之借貸債權，非謂被告二人即可虛偽設定
          超出前開借貸金額之抵押債權，而不生損害其他債權人之疑義，更何況房
          地產之價值雖非與股票價格一般有一日數變之情形，但亦不存有所謂之恆
          定價格，自難以現今房地產市場不景氣之估價，即逕認為此即系爭房地恆
          常不變之價值，而謂其他債權人毫無受償之機會。且查，被告乙○○○於
          告訴人向台灣台南地方法院檢察署提出詐欺告訴前後，曾表明欲將系爭房
          地委由房屋仲介公司銷售，以銷售款清償會員之債權等語，並提出委託書
          乙份為證，而該委託書記載被告乙○○○委託銷售系爭房地總價係一千二
          百萬元等情，亦據本院核閱台灣台南地方法院檢察署八十七年度偵字第一
          三九一一號偵查卷屬實，則系爭房地應不僅止於法院之鑑價，且被告翁蔡
          梅貴如未清償丁○○之票款以予啟封，反而將造成被告乙○○○之損失。
          是以，尚難以系爭房地之估價，而否定被告二人本件偽造文書之犯意。再
          者，被告乙○○○係於倒會後始陸續向被告甲○○借得二百六十五萬元乙
          節，已如前述，則被告二人於系爭房地設定抵押權登記之前，被告甲○○
          與被告乙○○○之其他債權人係立於債權平等之地位，並無較優先受償之
          權利，乃被告乙○○○排除尚未達成賠償和解之其他債權人（含告訴人等
          人），而獨厚予被告甲○○以使其債權取得擔保權利（即抵押權），就其
          行為已有可議之處，乃被告二人進而就原有債權額虛偽擴張至四百萬元，
          自是有害於其他債權人一般債權之總擔保，並損害地政機關所為登記之公
          信力。
    （四）綜上所述，本件事證已臻明確，被告二人犯行堪已認定，應依法論科。
二、核被告乙○○○、甲○○所為，係犯刑法第二百十四條明知為不實事項，而使公
    務員登載於職務上所掌之公文書罪。而被告二人就上開犯行間，有犯意聯絡及行
    為分擔，均應論以共同正犯。爰審酌被告二人之品性、犯罪之動機、目的、手段
    、所生危害、犯罪後未坦認犯行、供述反覆及未與告訴人達成和解等一切情狀，
    分別量處如主文所示之刑，併各諭知易科罰金之折算標準，以資懲儆。
據上論斷，應依刑事訴訟法第二百九十九條第一項前段，刑法第二十八條、第二百十
四條、第四十一條，罰金罰鍰提高標準條例第一條前段、第二條，判決如主文。
本案經檢察官劉聰熙到庭執行職務。
中      華    民      國    八十九    年      七      月    二十六    日
                                  臺灣臺南地方法院刑事第二庭
                                          法  官  林彥君
右正本證明與原本無異。
如不服本判決，應於判決送達後十日內，向本院提出上訴狀。
                                          書記官   陳瑞鈴
中      華      民      國    八十九     年      七     月     二十六   日
  日


司法院資訊處製作；財團法人民間司法改革基金會備份。
